【裁判字號】    99,簡上,292
【裁判日期】    990915
【裁判案由】    確認本票債權不存在
【裁判全文】
臺灣臺北地方法院民事判決             99年度簡上字第292號
上  訴  人  甲○○
訴訟代理人  李銘洲律師
被上訴人    乙○○
訴訟代理人  劉明益律師
上列當事人間請求確認本票債權不存在事件，上訴人對於中華民
國99年3月26日本院臺北簡易庭98年度北簡字第17141號第一審判
決提起上訴，本院於99年8月25日言詞辯論終結，判決如下：
    主  文
原判決廢棄。
被上訴人在第一審之訴駁回。
第一、二審訴訟費用由被上訴人負擔。
    事實及理由
一、被上訴人起訴主張：上訴人執有被上訴人所簽發、發票日為
    民國97年3月10日、面額新臺幣（下同）200萬元之本票乙紙
    （下稱系爭本票），向臺灣臺中地方法院（下稱臺中地院）
    聲請本票裁定，經臺中地院以98年度司票字第8556號裁定准
    許強制執行，惟系爭本票係被上訴人為擔保上訴人取得投資
    訴外人匯智開發事業股份有限公司（下稱匯智公司）之投資
    憑證而簽發，上訴人於97年3月6日將200萬元匯入被上訴人
    設於合作金庫東臺北分行0000000000000號帳戶（下爭系爭
    帳戶），雙方約定由被上訴人集資以被上訴人名義投資匯智
    公司，待上訴人取得匯智公司投資憑證後即應將系爭本票返
    還被上訴人，被上訴人已於同年月17日將匯智公司簽發面額
    200萬元之本票交付上訴人，詎上訴人仍藉詞未返還系爭本
    票，上訴人與被上訴人間就系爭本票並無債權債務關係存在
    ，爰依非訟事件法第195條規定提起本件訴訟等語。
二、上訴人則以：
  （一）被上訴人於97年3月間向上訴人借款200萬元（下稱系爭
        款項）用以投資匯智公司，約定被上訴人給予上訴人月
        息2分2，1年後返還系爭款項，上訴人乃將系爭款項匯
        入被上訴人所有之系爭帳戶內，並由被上訴人簽發98年
        3 月11日到期之系爭本票，以資擔保系爭款項將於到期
        日悉數返還。
  （二）上訴人自93年起即與匯智公司多次交易往來，於匯智公
        司招攬投資交易前，均會提供相關廣告資料供有意投資
        者觀覽，由匯智公司與上訴人簽立投資之相關交易契約
        書面或出具投資證明予上訴人，且投資款項皆直接匯入
        匯智公司帳戶中，而系爭款項係匯入被上訴人帳戶中，
        嗣匯智公司開立之本票亦係載明被上訴人個人名義，非
        上訴人名義，凡此均與上訴人向來與匯智公司間之交易
        型態迥異，益見系爭本票確係被上訴人向上訴人借貸系
        爭款項所簽發無訛。
  （三）茲就兩造間交易過程觀之，被上訴人要求上訴人將系爭
        款項匯入其系爭帳戶內，且以其名義開立同面額之系爭
        本票予上訴人，更於上訴人匯款後陸續於97年5月至同
        年7月間以其個人名義匯入每月相當於2分2即4萬4000元
        之利息至上訴人所開設之合作金庫復旦分行帳戶（帳號
        ：0000000000000），共計3個月，被上訴人交付匯智公
        司所簽發之本票予上訴人係為取得上訴人之信賴，彰顯
        其將來尚得自匯智公司收回投資款項，以資清償向上訴
        人借貸之系爭款項，而觀諸匯智公司所簽發之本票抬頭
        僅記載被上訴人姓名，非上訴人姓名，且被上訴人交付
        該本票予上訴人時，該本票業經護貝，被上訴人亦未在
        該本票上背書轉讓票據權利予上訴人，該本票之權利人
        自始至終為被上訴人，上訴人無從取得該本票之權利，
        是依上開交易過程觀之，被上訴人確係向上訴人借貸系
        爭款項供其個人投資之用，並以系爭本票為擔保甚明，
        從而，系爭本票之原因債權確係存在，被上訴人訴請確
        認系爭本票債權不存在為無理由。
  （四）證人周麗蘭本與被上訴人共同遊說上訴人出借系爭款項
        ，並隱瞞匯智公司財務惡化之事實，其所為陳述難認客
        觀公證，不得逕依其證詞為有利被上訴人之認定。又倘
        其證稱：「（問：交給被告時有談什麼嗎？）就是拷貝
        一張給被告簽收，正本給被告，另外要向被告拿回原告
        的本票，被告說他沒有在身邊改天再拿，因為我當時跟
        原告一起過去，他停車交代我要跟被告拿回本票」、「
        （問：被告既然知道你要拿匯智本票來家裡，卻沒有將
        原告本票同時返還給你？為何你還拿匯智本票給被告？
        ）因為大家都是很好的朋友，所以我就先給他，沒想到
        原告的本票沒有在身邊」等語屬實，被上訴人既委託證
        人周麗蘭向上訴人取回系爭本票，且證人周麗蘭亦事先
        與上訴人相約至上訴人住處交回匯智本票及取回系爭本
        票，衡情理應事先備妥，無可能以該本票未在身邊回應
        ，況證人周麗蘭將匯智公司簽發之本票交付予上訴人當
        時，尚且要求上訴人於事先影印之該本票影本上簽名以
        示簽收之意，足見雙方交易慎重之程度，則被上訴人主
        張其簽發系爭本票僅係供臨時充為匯智公司簽發本票之
        擔保，周麗蘭未依被上訴人委託確實取回系爭本票即先
        行交付匯智本票予上訴人，顯與被上訴人之本意相違，
        而證人周麗蘭之證詞更與交易常情大相逕庭。
  （五）被上訴人主張其曾向上訴人介紹匯智公司投資商品等詞
        ，不足認定系爭款項係直接投資匯智公司，而非貸與被
        上訴人個人，且縱認被上訴人曾以投資匯智公司名義向
        上訴人招攬投資屬實，衡諸被上訴人係以其名義向外募
        集資金，並與資金提供者即上訴人約定一定利率按月給
        付，且言明期限為1年，期滿即返還全額投資金，顯見
        其與上訴人間約定之目的，乃在使用該筆金錢，應成立
        消費借貸之法律關係，被上訴人簽發系爭本票既係為擔
        保其向上訴人借貸之系爭款項，系爭本票債權自屬存在
        ，上訴人之訴為無理由。
  （六）上訴人另就系爭款項對被上訴人提起損害賠償訴訟，前
        經臺灣高等法院98年度上字第1287號判決認定系爭款項
        借貸之法律關係存在兩造之間，則系爭本票即非擔保上
        訴人投資匯智公司之200萬元有交付匯智公司所簽發，
        原審認定被上訴人簽發系爭本票之原因關係為擔保上訴
        人投資匯智公司之200萬元有交付匯智公司云云，顯有
        違誤。又原審固依證人蔡琬甯於鈞院98年度訴字第850
        號損害賠償事件所為之證詞，認定被上訴人主張交付系
        爭本票係擔保上訴人投資匯智公司有交付200萬元等情
        應屬實在，姑不論該證人係被上訴人任職於順麗國際旅
        行社之同公司經理，與被上訴人本具有特殊利害關係，
        所為證詞有偏頗之虞，縱兩造及證人蔡琬甯間個別有匯
        款之事實，其個別交易條件及方式亦未必完全一致，證
        人蔡琬甯與上訴人間素無交情與往來接觸，更未曾目睹
        被上訴人交付系爭本票予上訴人之經過，殊難僅憑其證
        稱與被上訴人間匯款之交易內容，即據以認定兩造間就
        系爭款項是否成立消費借貸契約，抑或僅係收受投資匯
        智公司之款項，原判決就此部分所為證據取捨，顯有違
        經驗法則，況證人蔡琬甯未合理說明其何以於收受匯智
        公司開立記載受款人為被上訴人之本票後，竟未向其探
        究受款人未記載蔡琬甯本人之緣由，且未促請被上訴人
        在該本票上背書或重新簽發本票，是證人蔡琬甯所為證
        詞與交易常情相悖，不足採信。
  （七）綜上，原判決未審酌被上訴人自上訴人受領系爭款項係
        兩造間之借款，與上訴人投資匯智公司之款項無涉，此
        亦經另案臺灣高等法院98年度上字第1287號判決認定在
        案，是原判決以系爭款項係上訴人投資匯智公司之款項
        為由，認上訴人持有被上訴人所簽發之系爭本票欠缺原
        因關係，其認事用法顯有違誤等語置辯。
三、原審為上訴人敗訴之判決，上訴人不服，提起本件上訴，並
    聲明：(一)原判決廢棄；(二)上開廢棄部分，被上訴人在第一審
    之訴駁回。被上訴人則聲明：上訴駁回。
四、兩造不爭執之事項：
  （一）上訴人於97年3月6日將系爭款項匯入被上訴人所有之系
        爭帳戶內，被上訴人集資1100萬元匯至匯智公司設於合
        作金庫西屯分行帳號0000000000000號之帳戶內。
  （二）被上訴人自97年5月起以其個人名義每月匯入4萬4000元
        至上訴人設於合作金庫復旦分行帳號0000000000000之
        帳戶內，共計4個月。
  （三）被上訴人簽發系爭本票交予上訴人。
  （四）被上訴人於97年3月17日將匯智公司所簽發以被上訴人
        為受款人、面額200萬元、到期日98年3月11日之本票交
        予上訴人。
五、本件之爭點為：系爭款項究係上訴人投資匯智公司之款項？
    抑或被上訴人向上訴人之借款？系爭本票之原因債權是否存
    在？
六、得心證之理由：
  （一）按確認法律關係之訴，非原告有即受確認判決之法律上
        利益者，不得提起之，民事訴訟法第247條定有明文。
        所謂即受確認判決之法律上利益，係指法律關係之存否
        不明確，原告主觀上認其在法律上之地位有不安之狀態
        存在，且此種不安之狀態，能以確認判決將之除去者而
        言，若縱經法院判決確認，亦不能除去其不安之狀態者
        ，即難認有受確認判決之法律上利益（最高法院52年臺
        上字第1240號判例可資參照）。故確認法律關係成立或
        不成立之訴，苟具備前開要件，即得謂有受確認判決之
        法律上利益，本件被上訴人主張系爭本票之原因關係不
        存在，既為上訴人所否認，則被上訴人訴請確認本票債
        權不存在，即屬有提起確認判決之法律上利益。
  （二）次按確定判決之既判力，固以訴訟標的經表現於主文判
        斷事項為限，判決理由雖無既判力，但法院於確定判決
        理由中，就訴訟標的以外當事人所主張之重要爭點本於
        當事人辯論之結果已為判斷時，除有顯然違背法令，或
        當事人已提出新訴訟資料足以推翻原判斷之情形外，同
        一當事人就與該重要爭點有關所提起之他訴訟，不得再
        為相反之主張，法院亦不得作相反之判斷，以符民事訴
        訟上誠信原則，此即學理上所謂爭點效、禁反言原則；
        又爭點效之適用，除理由之判斷具備「於同一當事人間
        」、「非顯然違背法令」及「當事人未提出新訴訟資料
        足以推翻原判斷」等條件外，必須該重要爭點，在前訴
        訟程序已列為足以影響判決結果之主要爭點，經兩造各
        為充分之舉證，一如訴訟標的極盡其攻擊、防禦之能事
        ，並使當事人適當而完全之辯論，由法院為實質上之審
        理判斷，前後兩訴之標的利益大致相同者，始應由當事
        人就該事實之最終判斷，對與該重要爭點有關之他訴訟
        負結果責任，以符民事訴訟上之誠信原則（最高法院88
        年度臺上字第2230號、91年度臺上字第790號、96年臺
        上字第307號裁判參照）。
  （三）經查，上訴人前於98年間就系爭款項訴請被上訴人返還
        借款事件，經本院以98年度訴字第850號判決上訴人敗
        訴，上訴人不服提起上訴，經臺灣高等法院以98年度上
        字第1287號判決廢棄改判上訴人勝訴，被上訴人不服提
        起上訴，業經最高法院於99年8月12日以99年度臺上字
        第1463號裁定駁回其上訴確定在案（下稱前訴訟），有
        本院98年度訴字第850號、臺灣高等法院98年度上字第
        1287號民事判決及最高法院99年度臺上字第1463號民事
        裁定各乙份在卷可稽（見原審卷第97至101頁、本院卷
        第30至33、94頁），並經本院依職權調閱上開卷證查明
        屬實。又上開臺灣高等法院98年度上字第1287號民事確
        定判決理由欄載明：「查本件系爭款項係由被上訴人（
        即本件被上訴人）出面向上訴人（即本件上訴人）洽取
        ，由上訴人將系爭款項直接匯入被上訴人指定其個人之
        銀行帳戶，並由被上訴人以其個人名義簽發以上訴人為
        受款人、面額200萬元、到期日為98年3月11日之本票，
        交予上訴人收執，並支付上訴人4次利息；被上訴人再
        以其個人名義，將其所募集之1100萬元匯至匯智公司設
        於合作金庫西屯分行帳號：0000000000000號之帳戶內
        ，由匯智公司簽發指定以被上訴人為受款人之本票，交
        予被上訴人等情，為上訴人所自認....。依上開說明，
        必被上訴人以匯智公司之名義向上訴人借款，該借貸關
        係之效力始及於匯智公司，亦即被上訴人須以匯智公司
        代理人之名義與上訴人為此項借貸之法律行為，匯智公
        司與上訴人間始能發生借貸關係。證人蔡琬甯於原審亦
        證稱：『投資名義是以乙○○（指被上訴人）』；證人
        吳並修於原審亦證稱：『（投資模式）都是以客人名義
        投資，大部分的款都匯至匯智公司或指定的帳戶』...
        。足見本件被上訴人係直接以其個人名義與上訴人為此
        系爭款項借貸之法律行為，再以被上訴人自己名義投資
        ，堪以認定，則其系爭款項借貸之法律關係存在於兩造
        之間，灼然可見，被上訴人辯稱係上訴人向匯智公司之
        投資云云，即非可取」，足見前訴訟確定判決已認定系
        爭款項係被上訴人向上訴人之借款，而非上訴人投資匯
        智公司之款項，被上訴人於本件訴訟既未能提出新訴訟
        資料足以推翻上開判決理由，揆諸前開說明，本院即不
        得為相反之認定或判斷，自應受前訴訟爭點效之拘束，
        是以，上訴人主張被上訴人因投資匯智公司，向其借款
        200萬元，並簽發系爭本票為擔保，兩造間就系爭本票
        存在消費借貸之原因關係乙節，應為可採。
  （四）綜上，系爭本票既係擔保被上訴人向上訴人之借款200
        萬元，且並無證據證明上開借款債務業已消滅，則被上
        訴人主張兩造間之系爭本票債權不存在云云，即非可採
        。
七、綜上所述，上訴人主張系爭本票係擔保被上訴人向上訴人之
    借款，系爭本票之原因債權存在等語為可採，是上訴人執系
    爭本票聲請本院裁定准許強制執行，核屬有據，從而，被上
    訴人請求確認上訴人對被上訴人之系爭本票債權不存在，為
    無理由，不應准許。原審為上訴人敗訴之判決，尚有未洽，
    上訴意旨指摘原判決不當，求予廢棄改判，為有理由，爰由
    本院予以廢棄改判如主文第2項所示。
八、本件事證已臻明確，兩造其餘攻擊防禦方法及舉證，核與判
    決結果無影響，茲不再一一論述，併此敘明。
九、據上論結，本件上訴為有理由，依民事訴訟法第436條之1第
    3項、第450條、第78條，判決如主文。
中    華    民    國    99    年    9     月    15    日
                  民事第二庭    審判長法官  張松鈞
                                      法官  羅郁婷
                                      法官  鍾素鳳
以上正本係照原本作成。
本件當事人須以本判決適用法規顯有錯誤為上訴理由時，始得於
本判決送達後20日內向本院提出上訴狀，如已於本判決宣示後送
達前提起上訴者，應於判決送達後10日內補具上訴理由（均須按
他造當事人之人數附繕本），並經本院許可後始得上訴最高法院
。
中    華    民    國    99    年    9     月    15    日
                                    書記官  林玗倩

司法院資訊處製作；財團法人民間司法改革基金會備份。
